---
title: "Unos podataka i struktura objekata"
author: "Lucija Kanjer"
date: '11.09.2024 '
output: html_document
---

```{r setup, include=FALSE}
knitr::opts_chunk$set(echo = TRUE)
```

## Unos podataka u R

Podatke možete unositi ručno ili iz različitih izvora, kao što su: tekstualne datoteke, CSV datoteke, Excel, baze podataka ili izravno s interneta.

### 1. Struktura osnovnih objekata u R

#### 1.1 Kreiranje varijabli

```{r varijable}
# Varijable su osnovni objekti u R-u.
a <- 5            # integer - cijeli broj, dodati "L"
x <- 3.14         # numeric - decimalni broj (realni)
y <- "DNA"        # character - tekst/string
z <- TRUE         # logical- logička vrijednost (TRUE/FALSE)

# Provjera tipa podataka
class(a)
```

#### 1.2 Kreiranje vektora

Vektor je niz elemenata iste vrste (npr. svi brojevi ili svi tekstovi/stringovi).

```{r vektori}
geni <- c("BRCA1", "TP53", "MYC")  # vektor gena
duljine <- c(1863, 1179, 1584)     # vektor duljina gena u parovima baza (bp)
```

#### 1.3 Kreiranje matrica

Matrica je 2D struktura podataka iste vrste (redovi x stupci). Primjer: Matrica ekspresije gena.

```{r matrice}
ekspresija <- matrix(c(2.1, 3.5, 5.0, 1.8, 4.3, 6.2), nrow = 2, byrow = TRUE)
rownames(ekspresija) <- c("Uzorak1", "Uzorak2")
colnames(ekspresija) <- c("BRCA1", "TP53", "MYC")
print(ekspresija)
```

#### 1.4 Data frame

Data frame je struktura podataka koja može sadržavati vektore varijabli raličitih vrsta (brojevi, tekst, logičke vrijednosti)

```{r data frame}
geni_df <- data.frame(
  Gen = c("BRCA1", "TP53", "MYC"),
  Duljina_bp = c(1863, 1179, 1584),
  Funkcija = c("tumor suppressor", "tumor suppressor", "oncogene")
)
geni_df  # ispis u konzoli
print(geni_df) # ispis u konzoli
View(geni_df) # vizualizacija tablice u novom listu
```

### 2. Unos podataka u R

#### 2.1 Provjeravanje i postavljanje radnog direktorija

Provjera trenutnog radnog direktorija (mape) moguća je izvršavanjem naredbe getwd()

```{r getwd}
getwd()
```

Postavljanje novog radnog direktorija (potrebno navesti put do mape) Primjer (Windows): setwd("C:/Users/ImeRacunala/Documents") Primjer (Mac/Linux): setwd("/Users/ImeRacunala/Documents")

```{r setwd}
# setwd("C:/Users/lucija/Documents")
```

#### 2.2 Učitavanje podataka iz tekstualnih datoteka

Učitavanje podataka iz tekstualnih datoteka i CSV-a.

Kreirajte tekstualnu datoteku "biljke.txt" za 5 jedinki biljaka, sa varijablama za visini, širinu i vrstu. Redovi su jedinke/uzorci, a stupci su varijable. Između stupaca upisujete razmak "Tab".

Učitavanje podataka iz tekstualne datoteke:

```{r read table}
#data_txt <- read.table("biljke.txt", header = TRUE)
#data_txt
```

#### 2.3 Učitavanje podataka iz CSV datoteke

Kreirajte CSV datoteku "zivotinje.csv" sa sličnim sadržajem.

```{r}
#data_csv <- read.csv("zivotinje.csv", header = TRUE)
#data_csv
```

#### 2.4 Učitavanje podataka iz Excel datoteka

Instalacija paketa "readxl" ako nije već instaliran.

```{r readxl}
# install.packages("readxl")
#library(readxl)
#palmerpenguins_original <- read_excel() # nadopisati
#View(palmerpenguins_original)
```

#### 2.5 Učitavanje podataka iz paketa

```{r penguins}
library(palmerpenguins)
data("penguins")

# Pregled prvih nekoliko redaka podataka
head(penguins)

# Tipovi podataka - provjera strukture
str(penguins)

# Pristupanje specifičnim stupcima i redovima
vrsta <- penguins$species # stupac
prvi_redak <- penguins[1, ] # redak
```

## Zadaci

1.  Učitajte podatke o pingvinima i provjerite strukturu podataka.
2.  Pristupite kolonama species i island te ispišite prvi redak podataka.
3.  Kreirajte vektor s 5 gena i njihovim duljinama (u baznim parovima).
4.  Učitajte CSV datoteku koja sadrži podatke o ekspresiji gena.
5.  Ispitajte strukturu učitanog data frame-a koristeći funkciju str().
6.  Dodajte novi redak u data frame s informacijama o novom genu.
7.  Ispisujte prva 3 retka i zadnja 3 retka učitanog data frame-a koristeći funkcije head() i tail().
